【裁判字號】    99,上訴,10
【裁判日期】    990402
【裁判案由】    搶奪
【裁判全文】
臺灣高等法院花蓮分院刑事判決          99年度上訴字第10號
上  訴  人  臺灣花蓮地方法院檢察署檢察官
被      告  甲○○
選任辯護人  曾泰源律師
上列上訴人因搶奪案件，不服臺灣花蓮地方法院98年度訴字第43
3號中華民國98年12月8日第一審判決（起訴案號：臺灣花蓮地方
法院檢察署98年度偵字第3308號），提起上訴，本院判決如下：
    主  文
上訴駁回。
    理  由
一、公訴意旨略以：被告甲○○與乙○○（另行判決）於民國98
    年7月24日凌晨5時許，帶著客觀上對人之生命、身體具有危
    險性之不詳刀具1把（未扣案）至花蓮市○○街255號「旅路
    汽車旅館」608室內，要求丙○○給付新台幣10萬元，經丙○○拒絕後，於當日11時30分許，被告甲○○至1樓開啟鐵
    捲門，返回房間向被告乙○○稱：「講了那麼久，好了沒有
    」等語，被告乙○○隨即走至裝有現金400萬元之手提袋旁
    ，趁丙○○不及防備之際，搶奪丙○○所有之400萬元後，
    被告乙○○與甲○○隨即下樓，由被告甲○○關閉鐵捲門阻
    擋追躡而至之溫小菁後逃逸。因認被告甲○○涉共犯刑法第
    326條第1項之加重搶奪罪嫌云云。
二、按犯罪事實應依證據認定之，無證據不得認定犯罪事實，刑
    事訴訟法第154條第2項定有明文。次按認定犯罪事實所憑之
    證據，雖不以直接證據為限，間接證據亦包括在內；然而無
    論直接或間接證據，其為訴訟上之證明，須於通常一般之人
    均不致有所懷疑，而得確信其為真實之程度者，始得據為有
    罪之認定，倘其證明尚未達到此一程度，而有合理之懷疑存
    在時，事實審法院復已就其心證上理由予以闡述，敘明其如
    何無從為有罪之確信，因而為無罪之判決，尚不得任意指為
    違法；又認定不利於被告之事實，須依積極證據，苟積極證
    據不足為不利於被告事實之認定時，即應為有利於被告之認
    定，更不必有何有利之證據（最高法院76年台上字第4986號
    、30年上字第816號號判例參照）。
三、公訴意旨認被告甲○○涉犯上揭罪嫌，無非以：(一)被告乙○○於警詢及偵查中之供述；（二）被告甲○○於警詢、偵
    查及於原審98年7月28日調查程序時之陳述；(三)證人丙○○於警詢及偵查中之指訴；（四）證人溫小菁於警詢及偵查
    中之具結證述；（五）扣押物品目錄表、贓物認領保管單各
    1紙及照片多張；（六）系爭旅館外之監視錄影節錄影像8張
    （偵卷第55頁到58頁）及（七）通聯紀錄1份等證據為其主
    要論據。
四、證據能力部分
（一）證人乙○○、丙○○及溫小菁於警詢之陳述，經檢察官、
      被告、辯護人於審理時同意將該等證據資料列為證據調查
      ，本院審酌上開證據資料作成時之情況，並無強暴、脅迫
      、利誘、詐欺或其他不正方法等不適當之情形，爰依刑事
      訴訟法第159條之5第1項規定，認均具有證據能力。
（二）證人乙○○、丙○○及溫小菁於偵查中之證述，均已於供
      前具結，且檢察官訊問程序，並未違背規定，則以該供述
      作成之客觀條件及環境，並無顯不可信之情況，依刑事訴
      訟法第159條之1第2項規定，認有證據能力。
五、訊據被告甲○○固坦承有與被告乙○○一同離開現場，並由
    伊關閉鐵捲門之事實，惟堅詞否認有何共同加重搶奪之犯行
    ，辯稱：伊與被告乙○○僅有討論報酬的事情，而「講了那
    麼久，好了沒有」係伊對證人丙○○所說的，伊不知道被告
    乙○○突然會搶錢，被告乙○○雖有跟伊說過，若價錢與證
    人丙○○談不攏，就要整個錢都拿走，但伊以為被告乙○○
    是開玩笑的，被告乙○○行搶時，伊雖然在場，但並未目睹
    ，伊僅看到被告乙○○起來，並走到門口說走了走了，伊就
    跟著被告乙○○走了，伊並無看到被告乙○○拿塑膠袋，並
    未聽到證人丙○○說「他們搶我的錢」，伊就跟著被告乙○○跑了，事前伊並無開鐵門亦未替被告乙○○牽好機車，關
    鐵門是被告乙○○叫伊關的，伊關鐵門之前並無注意看被告
    乙○○有拿什麼東西，關完鐵門之後，伊才注意到乙○○有
    拿塑膠袋走，也就是說關完鐵門之後，伊才知道被告乙○○
    把錢拿走，被告乙○○騎摩托車走之後，伊雖無報警，但伊
    留在原地，馬上與證人丙○○聯絡，告訴證人丙○○伊人在
    那裡，證人溫小菁約10分鐘之後就開車過來找伊，伊並未與
    被告乙○○分錢等語。
六、按刑法第28條之共同正犯，除必須犯意之聯絡外，行為人仍
    必須在主觀上有構成要件之故意，方可成立共同正犯，如果
    行為人並無犯罪之故意，自無成立共同正犯之可言。而所謂
    構成要件之故意，依照刑法第13條之規定必須「行為人對於
    構成犯罪之事實明知並有意使其發生」。如果行為人對於構
    成犯罪之事實，例如搶奪之行為並不知情，即欠缺構成要件
    故意，自無從成立共同正犯。又刑法第30條規定「幫助他人
    實行犯罪行為者，為幫助犯。」，而「幫助犯之成立，除須
    具有幫助他人犯罪之故意與行為外，仍須所為幫助行為與正
    犯所實行之犯罪間，具有直接之影響，亦即幫助犯之幫助行
    為，須與正犯之意思相一致，始足當之。倘行為人所為與正
    犯所實行之犯罪行為間，並無直接之影響，即難以幫助犯相
    繩。」（最高法院96年台上字第6822號判決參照），仍必須
    幫助犯主觀上對於犯罪事實有所認識方可成立幫助犯，最高
    法院91年台上字第2851號判決亦認為「幫助犯在客觀上對正
    犯之犯罪行為有所助力外，其主觀上須對該犯罪之事實亦有
    共同認識始能成立。」。因此如果行為人對於構成犯罪之事
    實並無認識，既無成立共同正犯之可言，也無從成立幫助犯
    。
七、本案被告承認在乙○○搶奪金錢之後，有關上鐵捲門，但辯
    稱並不知道乙○○當時確實有搶奪金錢，因此本案之爭點即
    在於被告對於乙○○搶奪的犯罪事實是否有所認識，是否與
    乙○○有共同謀議的行為。經查：
（一）被告甲○○與乙○○雖係男女朋友關係，但是在案發當天
      ，並不是二人覬覦被害人丙○○的款項，而共同事先籌劃
      搶奪事宜，而是因為當天丙○○不知何故，與被告甲○○
      以電話聯繫，要求被告甲○○擔任丙○○夫妻離婚事宜的
      證人，而丙○○在案發當時已經48歲，被告甲○○才不過
      30 歲，與丙○○僅係唱歌認識的朋友，並未深交，被害
      人卻要求被告甲○○擔任離婚的證人，其行徑已與常情有
      違，因此甲○○乃與乙○○一同騎機車前往會合。在與丙○○會合當時，丙○○身上並沒有四百萬元款項，之後不
      知何故，丙○○帶著被告甲○○與乙○○一起到銀行領了
      四百萬元，接著，三人帶著鉅款，轉往位於花蓮市○○路
      255 號之旅路汽車旅館投宿。此據被害人丙○○證稱:7月
      23日因為與太太談離婚的事情，到了下午1時許，甲○○
      打電話來，便要求甲○○到市公所充當證人，因為乙○○
      載甲○○，於是將二人都留下，後來因為離婚沒談攏，身
      上有一張買賣土地後領到的五百萬元本票，便與乙○○二
      人一起到銀行把錢領出來，由乙○○開車，領到錢之後，
      身體不適，乙○○便開車到旅路汽車旅館，錢當時是乙○○拿著，後來二人留下來陪他，期間乙○○有出去把機車
      騎回旅館(偵卷第84頁)。由此過程觀之，被告甲○○與乙○○見到被害人丙○○時，被害人丙○○身上並沒有四百
      萬元，也不知道丙○○要去領錢，則被告甲○○自不可能
      與乙○○共同謀議搶奪丙○○的款項。而丙○○前往領款
      ，依照丙○○之證述也是事出突然，被告甲○○與乙○○
      只是陪同前往銀行領款，如果此時，被告已經與乙○○謀
      議搶奪丙○○身上的款項，自不必要還跟著丙○○一起開
      車，從吉安鄉到花蓮市，並且陪同丙○○投宿汽車旅館。
      而且乙○○於偵查與原審審理時均已證稱：伊係臨時起意
      ，並未與被告甲○○有何共同謀議等語明確（偵卷第61頁
      、原審卷第193頁），觀其前後之證述均一致，並無前後
      矛盾或證述不一而不足採信之情形。則在被告甲○○與乙○○陪著丙○○投宿旅館時，尚無證據證明被告甲○○已
      經有任何與乙○○謀議搶奪款項的事實。
（二）7月23日傍晚五、六點時分，被告甲○○與乙○○、丙○○進入汽車旅館直到隔天清晨5時許乙○○搶走丙○○的
      四百萬元期間，被告甲○○與乙○○進進出出汽車旅館，
      丙○○並且找來友人溫小菁陪伴，此除據溫小菁證稱:甲○○當時進進出出，跟丙○○談事情，雙方談不攏，又找
      了乙○○談(原審卷第181頁以下)之外。甲○○所使用000
      0000000號行動電話(原審卷第186頁)之雙向通聯紀錄(原
      審卷第211頁以下)，也可以確知甲○○當時並不是一直停
      留在旅館房間裡，根據甲○○的通聯記錄，從98年7月23
      日起到7月24日止有相當頻繁的電話通話記錄，幾乎是每
      一分鐘都在打電話，而且是打給不同的人。在案發之前，
      甲○○不斷地用該行動電話打電話給乙○○所使用之0000
      000000號電話，通話的方式有時候是發簡訊，有時候是通
      話，時間或長或短，在接近搶奪發生的凌晨五時許，且甲○○發話的基地台位置是在花蓮市○○路262號，乙○○
      則是在花蓮市○○街197號，足證當時被告與乙○○確實
      有電話聯繫。而當時聯繫的事情，被告甲○○在本院審理
      中陳稱當時是為了聯絡毒品的事情，也是為了向丙○○索
      取毒品以及報酬，由於並無通話內容而聯繫搶奪事宜，無
      法從通聯記錄認定被告當時與乙○○是為了搶奪金錢。且
      從其通聯記錄可知，被告甲○○確實進進出出丙○○所投
      宿的旅館，也不斷地與他人聯繫，則如果此時被告甲○○
      已經與乙○○已經謀議搶奪丙○○身上的款項，並無必要
      長時間在旅館內逗留，甚至還進進出出旅館。足證這段時
      間裡，也沒有證據足以認定被告甲○○與乙○○已經共同
      謀議搶奪丙○○身上的四百萬元。
（三）7月24日凌晨四、五時許，乙○○趁著丙○○身體不適，
      躺臥房間床上之際，奪走丙○○放在房間裡的四百萬元，
      隨即與被告甲○○離開汽車旅館，雖據被告甲○○自白在
      卷，核與乙○○所述相符，但當時乙○○搶走金錢時，雖
      然是與被告甲○○共同離開現場，不過根據旅路汽車旅館
      拍攝到乙○○與被告甲○○搶得金錢後，離開現場的畫面
      顯示(偵卷第56頁)，二人並不是在608號室一樓騎機車一
      起離開，而是先奔跑一段距離，而且乙○○是一個人騎乘
      機車離去現場，並沒有與被告甲○○同行。此據乙○○證
      稱:，跑幾步躍上機車，立即發動離開現場，並沒有載甲○○，離開現場之後，就回到家中，放了一百萬元，隨即
      搭乘計程車前往台北(原審卷第188頁以下)。乙○○之母
      親陳素珠也陳稱，乙○○確實放一百萬元現金在家中，沒
      有任何包裝，後來分成二筆五十萬元、四十五萬元存入朋
      友潘薰宏、女兒林詩韻設於郵局、壽豐鄉農會的帳戶內(
      偵卷第46頁)，並有存簿二本附卷可證(偵卷第49頁)，可
      見乙○○搶得金錢之後，立刻處理所得贓款，而且沒有與
      被告甲○○聯繫，也沒有將贓款留給被告甲○○，則被告
      甲○○是否與乙○○有共犯搶奪，尚有可疑。
（四）再從乙○○犯後前往台北，並從7月25日改使用000000000
      0號行動電話，有通聯紀錄可證(偵卷第22頁以下)，與案
      發當時之7月23日所使用之0000000000號行動電話不同。
      而案發後，被告一再以其0000000000號行動電話聯絡0000
      000000號行動電話，但是都沒有回應，在7月25日後則並
      沒有撥打0000000000號行動電話的紀錄，有被告所使用電
      話的通聯記錄為證（原審卷第211頁以下）。足證被告在
      案發之後，均無法再與乙○○取得聯繫。而乙○○也證稱
      ：曾經於當天晚上，在宜蘭用公共電話打了二通電話給被
      告，向被告詢問帳號，想要寄錢給被告，但被告拒絕（原
      審卷第192頁）。足證被告在案發後，並沒有急著向乙○○要索贓款，也一直都無法與乙○○取得聯繫，甚至拒絕
      收取贓款，顯見被告並未與乙○○共謀取款。更且被害人
      之友人溫小菁也證稱：當時乙○○搶走錢後，立即追人，
      後來找到甲○○之後，跟著甲○○在花蓮市區繞了半個小
      時，都找不到乙○○，甲○○當時表示要我們趕快報警(
      原審卷第186頁)，更足以證明被告甲○○並沒有與乙○○
      共謀搶奪金錢。
（五）雖然被害人丙○○在原審證稱:被搶時，被告甲○○都在
      樓梯口講電話，在乙○○走之前才說好了沒有，乙○○曾
      大聲地說錢都是他的，當時甲○○也在場(原審卷頁173以
      下)。溫小菁在原審也證稱:甲○○下去打電話後，又上來
      ，走近乙○○，而且沒有關上門，也沒有靠近樓梯，之後
      乙○○突然說快走，甲○○跟著跑，丙○○叫我追下去，
      跑下樓時，看到鐵門關了一半，甲○○按下鐵門要關上，
      我立即按停，再追出去時，已經看不到人了(原審卷第182
      頁)。在偵查中也證稱：追下樓時，看到鐵門是開一半，
      等他們通過鐵門之後，甲○○就把鐵門關上（偵卷第92頁
      ）。證人乙○○也在原審證稱：搶得金錢之後，叫甲○○
      幫忙關上門（原審卷第190頁）。被告甲○○也在警詢中
      自白當時是有被告先開門，然後再由其斷後關門（警卷第
      3頁）。但查從以上證人所述情節可知，當時乙○○搶奪
      金錢得手後，立即要求被告甲○○跟著下樓，並吆喝被告
      甲○○關上鐵門，在這短短的幾分鐘內，以被告甲○○當
      時仍然是乙○○女友的情形觀之，被告甲○○確有可能因
      為當時事出突然，慌忙間不知發生何事，無法反應，因此
      聽從乙○○的指示行事，而不知當時乙○○己經犯下搶奪
      重罪。此從前述乙○○奪取款項之後，原本可以騎機車載
      著被告離開，卻反而讓被告一人留在現場，案發後半個小
      時，被告遭溫小菁尋獲後，被告帶著溫小菁四處尋找乙○○，在無法尋獲的情形下，要求溫小菁立即報警，被告在
      乙○○通知將匯入部分款項時，被告尚且加以拒絕等情，
      可推知被告當時沒有與乙○○有任何共謀搶奪金錢的故意
      。
（六）綜據上述，既無證據證明被告事先與乙○○謀議搶奪金錢
      ，也沒有證據證明被告事後與乙○○瓜分贓款。本案被告
      犯行，依照本件公訴人所舉之上開證據，尚難達於通常一
      般之人均不致有所懷疑為真實之之程度，而足以證明被告
      確有共同加重搶奪之犯行，也無從使本院對於被告所涉之
      犯行得有罪之確信，故被告之犯罪即屬不能證明。本罪疑
      唯輕之法則，自應依法為被告甲○○無罪之判決。
八、原審為被告無罪之判決，並無違誤，檢察官之上訴為無理由
    ，應予駁回。
據上論結，應依刑事訴訟法第368條判決如主文。
本案經檢察官鍾忠孝到庭執行職務。
中    華    民    國    99    年    4     月    2     日
                    刑事庭審判長 法  官  謝志揚
                                 法  官  劉雪惠
                                 法  官  賴淳良
以上正本證明與原本無異。
如不服本判決，應於收受送達後10日內向本院提出上訴書狀，其
未敘述理由者，並得於提起上訴狀後10日內向本院補提理由書（
均須按他造當事人之人數附繕本）「切勿逕送上級法院」。
中    華    民    國    99    年    4     月    2     日
                                 書記官  吳璧娟

司法院資訊處製作；財團法人民間司法改革基金會備份。
